【裁判字號】    98,簡上,2
【裁判日期】    981028
【裁判案由】    遷讓房屋等
【裁判全文】
臺灣臺東地方法院民事判決               98年度簡上字第2號
上訴人即附
帶被上訴人  丙○○
被上訴人即
附帶上訴人  甲○○
訴訟代理人  乙○○
上列當事人間請求遷讓房屋等事件，上訴人對於民國97年11月27
日本院臺東簡易庭97年度東簡字第245號第一審判決提起上訴，
本院於民國98年10月7日言詞辯論終結，判決如下：
    主    文
原判決不利於上訴人之部分廢棄。
上開廢棄部分，被上訴人於第一審之訴及假執行之聲請均駁回。
被上訴人附帶上訴及追加之訴均駁回。
第一、二審訴訟費用及追加之訴之訴訟費用新臺幣捌仟柒佰參拾
元均由被上訴人負擔。
    事 實 及 理 由
壹、程序方面：
    按訴之變更或追加，非經他造同意，不得為之。但第255 條
    第1 項第2款至第6款情形，不在此限。又訴狀送達後，原告
    不得將原訴變更或追加他訴。但請求之基礎事實同一者、擴
    張或減縮應受判決事項之聲明者，不在此限，民事訴訟法第
    446條第1項、第255條第1項第2、3款定有明文。本件被上訴
    人於原審請求上訴人應給付被上訴人新臺幣（下同）53,000
    元，於上訴人上訴中，被上訴人提起附帶上訴並追加請求：
    1.附帶被上訴人應將坐落臺東縣長濱鄉○○段，門牌號碼臺
    東縣長濱鄉三間村9鄰40之2號之農舍（下稱系爭農舍）返還
    附帶上訴人；2.附帶被上訴人應再給付附帶上訴人72,000元
    ，及自起訴狀繕本送達翌日起按年息5﹪ 計算之利息，並自
    民國97年9月1日起至返還房屋之日止，按月給付附帶上訴人
    4,000元計算之租金等語，係屬擴張應受判決事項之聲明，
    揆諸前揭規定，核無不合，應予准許。
貳、實體方面：
一、被上訴人（即附帶上訴人）於原審起訴及本院追加起訴主張
    ：訴外人陳金盛於72年間在臺東縣長濱鄉○○段三間小段43
    4 地號土地（下稱系爭土地）上興建未辦保存登記之系爭農
    舍，陳金盛於82年間將系爭土地及農舍出售予被上訴人，並
    由其占有中。訴外人劉握瑜即上訴人之女於95年8 月間拍定
    系爭土地後，上訴人明知系爭農舍並未點交，且為他人占有
    使用中，竟無權占有系爭農舍，而將系爭農舍之水電登記變
    更為劉握瑜，並將系爭農舍內被上訴人所有之家具、農具等
    物品丟棄，致其受有財產上損害。又上訴人無權占有系爭農
    舍，受有相當於不當得利於租金之利益，以系爭農舍偌大面
    積估計，每月租金至少為4,000元。爰依民法第184條第1 項
    及第962 條規定，請求上訴人負損害賠償責任並返還系爭農
    舍等語。
二、上訴人（即附帶被上訴人）抗辯意旨略以：被上訴人應舉證
    證明其為系爭農舍之所有權人及占有系爭農舍之事實。再者
    ，系爭農舍內物品皆屬無任何價值之破舊衣物。此外，水電
    變更登記無須附具理由，亦不以所有人或占有人為限，原審
    以此推論被上訴人為占有人之論據，尚嫌薄弱等語。
三、原審對於被上訴人之請求，判決上訴人應給付被上訴人24,0
    00元，且依職權宣告假執行及准上訴人供擔保免為假執行之
    宣告，而駁回被上訴人其餘之請求。上訴人就其敗訴部分聲
    明不服，並聲明：如主文第1項至第2項所示。被上訴人則聲
    明：上訴駁回。另被上訴人於準備程序中就其敗訴部分提起
    附帶上訴，且為訴之追加，並聲明：(一)原判決不利附帶上訴
    人部分廢棄；(二)附帶被上訴人應再給付附帶上訴人72,000元
    ，及自起訴狀繕本送達翌日起至清償日止，按週年利率5%計
    算之利息，並自97年9月1日起至返還系爭農舍之日止，按月
    給付附帶上訴人4,000 元計算之租金。附帶被上訴人則聲明
    ：附帶上訴及追加之訴均駁回。
四、得心證之理由：
(一)按占有人，其占有被侵奪者，得請求返還其占有物；占有被妨
  害者，得請求除去其妨害；占有有被妨害之虞者，得請求防止
  其妨害。對於物有事實上管領之力者，為占有人。民法第 962
  條、第940 條分別定有明文。次按當事人主張有利於己之事實
  者，就其事實有舉證之責任。但法律別有規定，或依其情形顯
  失公平者，不在此限，民事訴訟法第277 條亦有明文。被上訴
  人主張系爭農舍係向訴外人陳金盛買受，並以此為占有原因云
  云，被上訴人以民法第962條為請求權依據，不主張同法第767
  條所有物返還請求權等語，此有本院98年5 月21日準備程序筆
  錄可查，自應依其主張進行本件審理程序。經查：系爭土地由
  訴外人劉握瑜於95年8月1日於本院執行處拍賣得標，同月15日
  取得權利移轉證書，同月25日至臺東縣成功地政事務所完成登
  記等情，有本院95年度執字第642 號卷宗、系爭土地所有權狀
  及土地登記謄本在卷可稽（見本院卷第47頁、78頁），兩造對
  此均不爭執，堪信屬實。被上訴人主張陳金盛斯時係將系爭土
  地與坐落其上之農舍一併出賣，並以繳納之電費收據作為占有
  系爭農舍之證明。惟觀之被上訴人與陳金盛系爭土地之買賣所
  有權移轉契約書，其上就建築改良物標示部分並未記載有何建
  物，僅記載系爭土地買賣金額870,400 元，有臺東縣成功地政
  事務所98年8 月19日函文及附件在卷可考（見本院卷第95頁至
  第103頁 ）。職是之故，被上訴人主張向陳金盛買受系爭農舍
  等語，即非無疑。其次，被上訴人因竊盜案，於94年4 月13日
  入監服刑，至95年12月8 日縮短刑期執畢出監等情，有臺灣高
  等法院出入監紀錄表在卷可憑，則被上訴人在上訴人95年8 月
  或9 月間占有系爭農舍後至其出監前之期間內，自無可能占有
  系爭農舍，故被上訴人之訴訟代理人陳稱，被上訴人因為工作
  關係，大約一至三個星期會去一次等語，顯非實在。再者，臺
  灣臺東地方法院檢察署偵辦上訴人竊佔案件時，傳訊台灣電力
  公司長濱服務所主任許成震為證人，其於偵查程序時證稱：「
  （檢察官問：『丙○○稱電力公司主任轉告，甲○○還在坐牢
  ，他太太說那是舊工寮，他們還有欠電費，叫我把欠的電費繳
  清就好了』，當初的情形是怎樣？）有這件事情，那棟工寮的
  電費已經有4個月未繳...，我有在郵局遇到甲○○的太太，我
  問她電費未繳是否要繳，她說已經被拍賣，我們不管了。這是
  丙○○來找我要繳清電費、恢復供電之前的事」等語，有臺灣
  臺東地方法院檢察署96年度他字第211 號卷宗可稽（見該卷宗
  第45頁）。衡情，證人許成震若未遇見被上訴人配偶，自無可
  能憑空捏造各該事實，尤以被上訴人系爭土地被拍賣乙節，更
  非一般人可得知悉，反觀證人就細節交代綦詳，且與上訴人在
  偵查程序所述若合符節，堪信證人證詞可採。故被上訴人辯以
  證人許成震所言顯有謬誤云云，殊無可取。基此，被上訴人固
  然持有台灣電力公司95年7 月電費收據，然其後未繳電費即應
  屬實，倘被上訴人仍有繼續占有系爭農舍之意思，自應囑託家
  人代為繳納電費，但其配偶竟表示因系爭農舍被拍賣，不予理
  會，不願繳納電費，且稱上訴人繳清電費即可等語，足信被上
  訴人對系爭農舍主觀及客觀均無占有意思或事實。此外，上訴
  人於95年8 月15日即取得系爭土地，並於次月將電戶名義人過
  戶為劉握瑜，被上訴人遲至96年8月1日始再行過戶為自己名義
  等情觀之，果被上訴人有占有系爭農舍之意思，至遲應於95年
  12月8 日出監後，立即辦理過戶，而非於隔年8月，期間相隔1
  年之久後，始變更電戶名義，況電戶名義僅電力公司作為收取
  電費之依據，非與民法所有權或其他有權使用與否等權源有必
  然關係。綜上各情，被上訴人主張其占有系爭農舍等語，洵非
  可採。揆諸上開規定，被上訴人既不能舉證證明占有系爭農舍
  ，則其主張民法第962 條規定請求上訴人返還系爭農舍即屬無
  據，從而，其依侵權行為損害賠償請求權之規定，請求上訴人
  給付相當於不當得利之租金，亦因前提事實不存在而失所附麗
  ，故被上訴人上開請求均無理由，不應准許。
(二)按因故意或過失，不法侵害他人之權利者，負損害賠償責任。
  故意以背於善良風俗之方法，加損害於他人者亦同；民法第18
  4條第1項定有明文。被上訴人主張上訴人搬離、丟棄系爭農舍
  內有價值物品不法侵害其權利云云，惟觀之臺灣臺東地方法院
  檢察署96年度他字第94號卷證資料，檢察官調查系爭農舍內有
  何物品時，證人黃海濱證稱：「（檢察官問：你去清的時候，
  工寮內有擺什麼？）他醃的東西、不要的舊衣服、有1 張椅子
  都已壞了，其他沒有什麼東西」、「（檢察官問：有無看到工
  寮內有電視、冰箱、彈簧床、耕耘機？）沒有」等語；證人張
  桂華證稱：「（檢察官問：去打掃工寮時，工寮內有何物？）
  有舊衣服、醃漬的東西已經發臭。還有用模版釘的床，也爛掉
  」、「（檢察官問：妳有無看到電冰箱、電視機？）有電冰箱
  一台，但已爛掉。我沒有看到電視機」、「（檢察官問：還有
  無看到彈簧床？）沒有」等語（見該卷宗第44至45頁），互核
  二位證人證詞大致相符，堪信可採，並佐以臺東縣警察局成功
  分局刑案偵查卷宗第32至33頁現場照片，均足徵系爭農舍內並
  無任何有價值物品。被上訴人主張侵權行為損害賠償請求權，
  自應就成立要件負舉證之責，惟被上訴人均未提出相應之證據
  資料供本院參酌。準此，被上訴人上開主張洵屬無據。
(三)綜上各情，被上訴人主張上訴人侵奪其占有，請求返還占有物
  ，及給付相當於不當得利之租金，及上訴人應負侵權行為損害
  賠償請求權等語，均無理由，故被上訴人提起附帶上訴及追加
  之訴，均應予駁回。準此，原審判決被上訴人部分勝訴，容有
  未合。上訴意旨指摘原判決為不當，求予廢棄改判，為有理由
  ，應由本院予以廢棄，並改判如主文第2項所示。
五、本件判決之基礎已臻明確，兩造其餘之攻擊防禦方法及舉證
    ，核與判決無影響，爰不一一論述，併此敘明。本院依職權
    確定本件第一、二審訴訟費用額為8,730 元（包括被上訴人
    即附帶上訴人預繳之第一審裁判費2,760元 ＋上訴人預繳第
    二審上訴裁判費1,500元＋ 被上訴人即附帶上訴人預繳第二
    審附帶上訴裁判費4,470元 ），應由敗訴之被上訴人即附帶
    上訴人負擔。
六、據上論結，本件上訴為有理由，附帶上訴及追加之訴均無理
    由，依民事訴訟法第436條之1第3項、第449條第1項、第450
    條、第78條、第87條，判決如主文。
中    華    民    國    98    年    10    月    28    日
                  民事庭  審判長法  官  李芳南
                                法  官  楊憶忠
                                法  官  傅曉瑄
以上正本係照原本作成。
如對本判決上訴，須於判決送達後20日，以其適用法規顯有錯誤
為理由，內向本院提出上訴狀，同時表明上訴理由；如已於本判
決宣示後送達前提起上訴者，應於判決送達後10日內補具上訴理
由（均須按他造當事人之人數附繕本），經本院許可後（其許可
以訴訟事件所涉及之法律見解具有原則上之重要性者為限），逕
送最高法院。
中    華    民    國    98    年    10    月    29    日
                                書記官  蘇美琴


司法院資訊處製作；財團法人民間司法改革基金會備份。
